臺灣新北地方法院民事判決
111年度家繼簡字第1號
原      告  李慧君  


代  理  人  陳智仁  

被      告  李淑娟  


            李國華  

            李雅琴  


上列當事人間請求分割遺產事件，本院於111年7月28日言詞辯論
終結，判決如下：
    主      文
一、被繼承人李志猛如附表一所示之遺產應予分割，分割方法如
    附表一本院裁判分割方法欄所載。
二、訴訟費用由兩造依附表二應繼分欄比例負擔。
    理    由
一、原告主張：
 (一)被繼承人李志猛於民國105年11月4日死亡，兩造均為被繼
     承人李志猛之子女，兩造均為繼承人；而兩造之應繼分，
     依民法第1138條、第1141條規定，各為4分之1。又兩造就
     被繼承人李志猛所遺如附表一所示之遺產未能達成分割協
     議，亦無不分割之約定，且該遺產並無不能分割之情形，
     故原告爰依民法第1164條之規定請求分割被繼承人李志猛
     所遺如附表一所示之遺產。　　 　　 
 (二)原告曾為被繼承人李志猛支出靈骨塔費用，故靈骨塔費用
     應由附表一之遺產中給付予原告。
 (三)綜上所述，並聲明：被繼承人李志猛所遺如附表一所示之
     遺產，准由兩造依附表一之原告主張分割方法欄所示為分
     割。
二、被告答辯略以：
 (一)被告李國華：
   1.被繼承人李志猛之喪葬費用，均係由我先行代墊，故原告
     請求分割附表一所示遺產時，應先將被繼承人李志猛之喪
     葬相關費用共新台幣（下同）282,807元暨其年利率5%之利
     息給付給我後，再進行遺產分配。
　 2.對於原告請求分割遺產之範圍，沒有意見。 　 
 (二)被告李淑娟：
　 1.被繼承人李志猛是放在家裡，所以每天早晚都要拜，需要
     準備那些傳統的東西，當時我和原告、被告李雅琴是說讓
     被告李國華買，結束後再結算，所以我對分割遺產沒有意
     見，但主張要扣除被告李國華先行支付的部分。
   2.對於原告請求分割遺產之範圍，沒有意見。　　 
 (三)被告李雅琴：
　　 我同意原告請求分割遺產。
三、兩造不爭執事項：
　　兩造同意關於原告李慧君支付被繼承人李志猛之靈骨塔費用
    部分，以6萬元計算；另關於被告李國華支出被繼承人李志
    猛之喪葬費用部分，以24萬元計算（見本院111年4月28日言
    詞辯論筆錄、111年6月14日言詞辯論筆錄）。
四、本院之判斷：
(一)法律及法理說明：
  1.按遺產繼承人，除配偶外，依下列順序定之：一、直系血親
    卑親屬。二、父母。三、兄弟姊妹。四、祖父母；同一順序
    之繼承人有數人時，按人數平均繼承，民法第1138條、第11
    41條前段分別定有明文。又繼承人有數人時，在分割遺產前
    ，各繼承人對於遺產全部為公同共有；繼承人得隨時請求分
    割遺產，但法律另有規定或契約另有訂定者，不在此限，民
    法第1151條、第1164條亦有明文。又所謂遺產分割，乃以消
    滅遺產公同共有關係為目的，須共同繼承人全體始得為之。
    　　　　
  2.公同共有物之分割，除法律另有規定外，準用關於共有物分
    割之規定。另共有人就共有物之分割方法不能協議決定，法
    院得因任何共有人之請求，命為下列之分配：一、以原物分
    配於各共有人。但各共有人均受原物之分配顯有困難者，得
    將原物分配於部分共有人。二、原物分配顯有困難時，得變
    賣共有物，以價金分配於各共有人；或以原物之一部分分配
    於各共有人，他部分變賣，以價金分配於各共有人。以原物
    為分配時，如共有人中有未受分配，或不能按其應有部分受
    分配者，得以金錢補償之。以原物為分配時，因共有人之利
    益或其他必要情形，得就共有物之一部分仍維持共有，民法
    第830條第2項、第824條第2項至第4項分別定有明文。
　　又分割共有物，究以原物分割，或變賣共有物分配其價金，
    法院固有自由裁量之權，不受共有人主張之拘束，但仍應斟
    酌斟酌公平原則，繼承人間之利害關係，遺產之性質及價格
    、利用價值、經濟效用、使用現狀及各繼承人之意願等因素
    ，為妥適之分割。　　
(二)經查：
　1.按遺產分割係以遺產為一體，整個的為分割，而非以遺產中
    各個財產之分割為對象，亦即遺產分割之目的在遺產公同共
    有關係全部之廢止，而非個財產公同共有關係之消滅。繼承
    人既依民法第1164條規定訴請分割遺產，除非依民法第828
    條、第829條規定，經全體公同共有人同意，僅就特定財產
    為分割，否則依法自應以全部遺產為分割對象（最高法院88
    年度台上字第2837號裁判意旨參照）。所謂遺產分割不以積
    極或消極遺產為限。是被繼承人所遺不動產、有價證券、債
    權、債務等，自有為一體分割，分配於繼承人之必要（最高
    法院109年度台上字第1465號裁判意旨參照）。本件原告主
    張兩造應就被繼承人李志猛之全部遺產為分割，此有原告家
    事起訴狀在卷可稽，是本件得就被繼承人李志猛之全部財產
    予以分割，合先陳明。　　
  2.原告主張被繼承人李志猛於105年11月4日死亡，現遺有附表
    一所示之遺產未分配，兩造均為被繼承人李志猛之繼承人，
    故附表一所示遺產應以附表二所示之應繼分為分割等情，業
    據原告以書狀陳述詳細、明確，並提出被繼承人李志猛之台
    北富邦商業銀行華江分行存款餘額證明書影本及郵政儲金存
    款餘額證明書影本、全戶戶籍資料查詢結果、全戶除戶資料
    查詢結果、個人基本資料查詢結果、繼承系統表等件為證；
    而依上述，被告李淑娟、李國華、李雅琴對於原告請求分割
    遺產均表示無意見，僅被告李淑娟、李國華表示附表一所示
    之遺產需先扣除李國華所支出之喪葬費用後再行分配而已（
    見本院卷第83頁及本院111年4月28日言詞辯論筆錄、111年6
    月14日言詞辯論筆錄），故原告之主張為有理由。　　
  3.被繼承人李志猛之遺產所應扣抵之相關費用：
　  (1)按關於遺產管理、分割及執行遺囑之費用，由遺產中支
       付之，民法第1150條前段定有明文。所謂遺產管理之費
       用，係指遺產保存上所必要不可欠缺之一切費用而言，
       其因遺產所生之稅捐及滯納金等公法上債務，就外部關
       係言，係由全體繼承人負連帶清償責任，稅捐稽徵機關
       得就遺產或繼承人自有財產執行之；就內部關係言，則
       由繼承人按其應繼分分擔之。且共同繼承人，於未分割
       遺產之前，為遺產全部之公同共有人，是以對遺產管理
       、分割及執行遺囑之費用，衡情應先以遺產為清償。另
       被繼承人死亡後為其辦理喪葬所需費用，是否屬繼承之
       費用，民法雖無明文，惟該等費用既為完成被繼承人之
       後事所不可缺，參酌遺產及贈與稅法第17條第1項第10款
       規定被繼承人之喪葬費用應由遺產總額中扣除，堪認被
       繼承人之喪葬費用應由遺產負擔，亦應由遺產支付。
    (2)被告李國華主張其有代墊支付被繼承人李志猛之喪葬費
       用之事實，業據被告李國華提出明臻禮儀企業有限公司
       請款單暨發票影本、喪葬費用相關支出明細表、臺北市
       殯葬管理處其他收入憑單影本等件為證。又兩造合意被
       告李國華支出喪葬費用24萬元計算；原告李慧君支付被
       繼承人靈骨塔費用部分以6萬元計算（見本院111年4月28
       日言詞辯論筆錄、111年6月14日言詞辯論筆錄），首堪
       認定。
　　(3)至於原告另稱應扣除被告李國華收受奠儀部分，為依卷
       內現存事證，已難認有收取奠儀之情形，喪葬之奠儀禮
       金係為表達對亡者悼念之意或慰藉遺族哀傷，所給予亡
       者遺族之金錢，因具有禮儀往來之特性，實為對亡者遺
       族之「贈與」，遺族日後亦負有禮儀往來之責任，故奠
       儀係收受者受贈之財產，非當然應優先用於喪葬費用，
       是原告主張被告李國華墊支之喪葬費用應扣除所收奠儀
       云云，自非可取。
　　(4)綜上，被告李國華先行支付喪葬費用240,000元、原告先
       行支付靈骨塔費用60,000元之部分，為兩造所不爭執，
       自屬遺產管理費用，得由遺產中先行扣抵，與被繼承人
       之家屬有無收取奠儀無涉，故應先於附表一所示遺產中
       ，扣還原告及被告李國華後，其餘遺產再由兩造按應繼
       分比例分割之。
　4.關於遺產分割方法：
    針對附表一被繼承人李志猛之遺產，均為存款，基於存款之
    性質及價格、各繼承人之意願及公平原則等因素，本院認以
    原物分割為適當。又存款有其數量單位，性質上可分，是原
    告請求由兩造依應繼分比例分割，應為適當，惟原告主張就
    被繼承人多筆存款帳戶中先給付原告所先行支付之靈骨塔費
    用、被告李國華所先行支付之喪葬費用，然究竟由何帳戶存
    款先行給付，即生爭議，為明確起見，宜特定之；另其存款
    利息及股利持續加計中，如僅依應繼分比例分割，恐有不足
    1元、1股之情形；綜上，爰定分割方式如附表一「本院裁判
    分割方法」欄所載。　　
五、綜上所述，原告本於繼承人地位，依民法第1164條規定請求
    分割附表一所示之遺產，為有理由，應予准許，爰判決如主
    文第一項所示。又按分割遺產之訴，係必要共同訴訟，原、
    被告之間本可互換地位，本件原告起訴雖於法有據，但被告
    之應訴實因訴訟性質所不得不然，故所為抗辯自為伸張或防
    衛權利所必要，是以本件訴訟費用應由兩造按其應有部分之
    比例分擔始為公允，爰判決如主文第二項所示。
六、本件事證已臻明確，兩造其餘之爭點、攻擊或防禦方法、未
    經援用之證據，經本院斟酌後，認為均不足以影響本判決之
    結果，自無一一詳予論駁之必要，併此敘明。
七、訴訟費用負擔之依據：家事事件法第51條、民事訴訟法第80
    條之1、第85條第1項前段。
中　　華　　民　　國　　111 　年　　 8　 月　 　25 　日
                   家事法庭     法  官　陳嘉宏
以上正本係照原本作成。
如對本判決上訴，須於判決送達後20日之不變期間內，向本院提
出上訴狀。
如委任律師提起上訴者，應一併繳納上訴審裁判費。
中　　華　　民　　國　　111 　年　　 8　　月　 　25 　日
                                書記官　林詩雅
　　　　　　　　　　　　　　　　

※附表一：被繼承人李志猛之遺產分割表
編號 財產名稱 價值或金額（新臺幣、單位元）或股數 原告主張分割方法 本院裁判分割方法（新臺幣、單位元）或股數 1 台北富邦商業銀行華江分行存款（帳號：000000000000） 621,612元及利息（以帳戶內實際金額為準） 由兩造依附表二所示之應繼分比例取得。  由原告先取得靈骨塔費用60,000元、被告李國華先取得喪葬費用共240,000元後；其餘由兩造依附表二所示之應繼分比例取得，不足1元部分由原告取得。 2 台北富邦商業銀行華江分行存款（帳號：000000000000） 34,382元及利息（以帳戶內實際金額為準）  由兩造依附表二所示之應繼分比例取得（原物分割單獨取得），不足1元部分由原告取得。 3 台北富邦商業銀行華江分行存款（帳號：000000000000） 440,000元及利息（以帳戶內實際金額為準）   4 中華郵政公司郵局存款（帳號：000000-0-000000-0） 14,603元及利息（以帳戶內實際金額為準）   


※附表二：兩造之應繼分比例
 繼承人 應繼分  1. 李慧君  1/4  2. 李淑娟  1/4  3. 李國華  1/4  4. 李雅琴  1/4